ACORDAO-COMPLETO-2400026

ACÓRDÃO 8967/2020 ATA 29/2020 - SEGUNDA CÂMARA

VISTOS, relatados e discutidos estes autos de prestação de contas anuais do Departamento Nacional de Infraestrutura de Transportes (DNIT) , relativas ao exercício de 2012, 
ACORDAM os Ministros do Tribunal de Contas da União, reunidos em Sessão da Segunda Câmara, com fundamento nos arts. 1º, inciso I, 16, inciso I, 17 e 23, inciso I, da                   Lei 8.443/1992, c/c os arts. 1º, inciso I, 207 e 214, inciso I, do Regimento Interno, em:
9.1. julgar regulares as contas dos gestores listados no rol de responsáveis, dando-lhes quitação plena;
9.2. juntar cópia desta deliberação ao TC Processo 013.121/2019-7, que trata da prestação de contas do exercício de 2017 da unidade jurisdicionada;
9.3. determinar ao Departamento Nacional de Infraestrutura de Transportes, com fulcro no art. 250, inciso II, do Regimento Interno do TCU, que:
9.3.1. prossiga com as ações tendentes ao deslinde dos contratos 565 e 566/2015;
9.3.2. prossiga com as ações tendentes ao encerramento da conta bancária número 2837015;
9.3.3. preste informação destacada no relatório de gestão das próximas contas anuais sobre as medidas adotadas em relação aos itens 9.3.1 e 9.3.2;
9.4. dar ciência deste Acórdão aos responsáveis, à unidade jurisdicionada, à Controladoria-Geral da União e à Diretoria de Auditoria e Contas Anuais deste TCU, para os fins cabíveis, destacando que o Relatório e o Voto que fundamentam a deliberação podem ser acessados por meio do endereço eletrônico www.tcu.gov.br/acordaos e que, caso tenham interesse, o Tribunal pode encaminhar-lhes cópia desses documentos;
9.5. arquivar os autos, com base no art. 169, inciso III, do Regimento Interno do TCU.

Prestação de contas anuais do Departamento Nacional de Infraestrutura de Transportes referente ao exercício de 2012.

Segunda Câmara

Departamento Nacional de Infraestrutura de Transportes.

3. Interessados/Responsáveis:
3.1. Responsáveis: Jorge Ernesto Pinto Fraxe (XXX.617.424-XX); José Florentino Caixeta (XXX.495.056-XX); Mario Dirani (XXX.508.078-XX); Paulo de Tarso Cancela Campolina de Oliveira (XXX.137.051-XX); Roger da Silva Pegas (XXX.106.550-XX); Tarcísio Gomes de Freitas (XXX.777.838-XX).

13.1. Ministros presentes: Ana Arraes (Presidente), Augusto Nardes e Raimundo Carreiro (Relator).
13.2. Ministros-Substitutos presentes: Marcos Bemquerer Costa e André Luís de Carvalho.

RAIMUNDO CARREIRO

Trata-se de prestação de contas anuais do Departamento Nacional de Infraestrutura de Transportes (DNIT) , relativas ao exercício de 2012.
2.	A Secretaria de Fiscalização de Infraestrutura Rodoviária e de Aviação Civil (SeinfraRodoviaAviação) , em pronunciamento às peças 21 e 22, propôs julgar regulares as contas, dar quitação plena aos responsáveis e fixar determinações ao DNIT, in verbis:
"INTRODUÇÃO
Cuidam os autos da prestação de contas anuais do Departamento Nacional de Infraestrutura de Transportes (DNIT) , referente ao exercício de 2012.
O presente processo de contas foi autuado conforme as diretrizes constantes na Resolução-TCU 234/2010 e na IN-TCU 63/2010 (normas gerais da prestação de contas anual) , bem como nas DN's-TCU 119 e 124/2012 e na Portaria-TCU 150/2012 (normas específicas das contas de 2012) .
O DNIT foi criado pela Lei 10.233/2001 como pessoa jurídica de direito público, submetido ao regime de autarquia. Naquele exercício, o DNIT contava com a diretoria-geral, a diretoria-executiva e outras cinco diretorias setoriais.
O rol de responsáveis lista todos os agentes da autarquia que exerceram função de administração no exercício de 2012, num total de 96 pessoas (peças 2 e 10) . Constam dos autos o relatório de gestão (peça 9) e as peças complementares elencadas no art. 2º da supracitada DN-TCU 124/2012 (peças 1-7) .
As constatações apontadas pela Controladoria-Geral da União (CGU) no relatório de auditoria anual de contas (peça 4) estão sintetizadas no quadro abaixo:
	Constatação
	Recomendações

	1.1.1.3 - Desempenho insatisfatório na execução das ações previstas no âmbito da Administração das Hidrovias do Tocantins e Araguaia (Ahitar) 
	Recomendação 1: Que a Diretoria de Infraestrutura Aquaviária realize estudo visando a conveniência de se incorporar a Ahitar à Ahimor, encaminhando os resultados por meio do Plano de Providências Permanente.

	1.2.2.1 - Ausência de uma metodologia de desenvolvimento de software para a UJ
	Recomendação 1: Definir e homologar a Metodologia de Desenvolvimento de Software (MDS) para a Unidade de TI do DNIT.

	2.1.1.1 - Falta de normativos internos abordando as prerrogativas e limitações à atuação da auditoria interna
	Recomendação 1: Criar por meio de portaria, grupo de trabalho para elaboração de Minuta de Instrução de Serviço especificando as prerrogativas e limitações à atuação da Auditoria Interna, bem como estabelecer na referida portaria prazo para a conclusão dos trabalhos, informando os resultados no Plano de Providências Permanente.

	2.1.2.3 - Não avaliação do padrão de qualidade de atendimento da carta de serviços ao cidadão
	Recomendação 1: Que a Ouvidoria estabeleça um plano de trabalho detalhado do modo como pretende realizar a pesquisa de satisfação junto aos cidadãos dos serviços prestados pela Autarquia, a periodicidade de sua aplicação, e o modo como se dará a divulgação dos resultados da pesquisa.

	2.1.2.6 - Inconformidade das peças do relatório de gestão
	Recomendação 1: Estabelecer rotinas, de observância obrigatória pelos servidores envolvidos na produção do Relatório de Gestão, no intuito de que o Relatório contemple as peças, bem como os formatos e conteúdos obrigatórios, nos termos das normas expedidas pelo Tribunal de Contas da União para o exercício de referência.

	3.1.1.1 - Falta de normativos internos abordando atribuições de setores contábeis na análise de prestação de contas do Cartão de Pagamento do Governo Federal (CPGF) 
	Recomendação 1: Demonstrar por meio de Notas Fiscais, para cada uma das transações elencadas na planilha acima, as justificativas para as possíveis inconsistências relacionadas às seguintes tipologias: Transações em Finais de Semana e Feriados, Gastos em Estabelecimentos Atípicos e Fracionamento de compras.
Recomendação 2: Criar por meio de portaria, grupo de trabalho para elaboração de Minuta de Instrução de Serviço regulamentando análise de prestação de contas no uso do CPGF. Estabelecer na referida portaria prazo para a conclusão dos trabalhos.
Recomendação 3: Encaminhar Minuta de Instrução de Serviço regulamentando a análise de prestação de contas no uso do CPGF à Diretoria-Geral da Autarquia, contendo definições claras das atribuições dos agentes responsáveis por tais atribuições, inclusive quanto às atividades de supervisão do uso desse instrumento.

	4.1.1.1 - Deficiência no gerenciamento dos imóveis de uso especial pertencentes à União e locados de terceiros sob a responsabilidade do DNIT
	Recomendação 1: Elaborar minuta de Instrução de Serviço que regulamente métodos, rotinas e procedimentos relativos à gestão de risco do patrimônio imobiliário do DNIT.

	5.1.1.1 - Não atualização das informações sobre a formação e qualificação dos servidores do DNIT
	Recomendação 1: Que a Coordenação-Geral de Recursos Humanos providencie a atualização e consolidação dos dados referente à formação e qualificação de seus servidores.
Recomendação 2: Que a Diretoria defina o modo e a frequência com que as atualizações dos cadastros referentes ao quadro de pessoal da Autarquia devem ser realizadas.
Recomendação 3: Que a Diretoria de Administração e Finanças implemente sistema que facilite a gestão dos dados da área de pessoal.

	5.2.1.1 - Ausência de sistemática de controle nos contratos de terceirização da UJ
	Recomendação 1: Criar por meio de portaria, grupo de trabalho para elaboração de Minuta de Instrução de Serviço estabelecendo as responsabilidades de cada área do DNIT, quanto à atualização dos dados cadastrais dos terceirizados atuantes no DNIT.
Recomendação 2: Que a Diretoria de Administração Patrimonial - DAF adote providências junto ao Serpro no sentido de finalizar o módulo de cadastro de terceirizados até dezembro de 2013.

	6.1.1.1 - Precariedade no controle e fiscalização dos convênios para construção de terminais fluviais
	Recomendação 1: Que a DAQ apresente no Plano de Providências Permanente os resultados das medidas que estão sendo adotadas para aprimorar seus instrumentos de controle e a fiscalização dos Convênios, ou seja, a contratação de empresa de assessoria e a implementação das atividades necessárias com o objetivo de dar maior efetividade às ações de sua competência.

Ao fim, a CGU emitiu certificado e parecer considerando regulares com ressalvas as gestões de dois responsáveis, Adão Magnus Marcondes Proença, Diretor de Infraestrutura Aquaviária (em função das constatações 1.1.1.3 e 6.1.1.1) , e Paulo de Tarso Cancela Campolina de Oliveira, Diretor de Administração e Finanças (constatações 1.2.2.1, 3.1.1.1, 4.1.1.1, 5.1.1.1 e 5.2.1.1) , ao passo que os demais responsáveis tiveram suas atuações consideradas regulares (peças 5-6) .
EXAME TÉCNICO
Preliminarmente, os processos de contas de outros exercícios estão relacionados a seguir:
	Exercício
	Processo
	Acórdão
	Situação atual

	2002
	Processo 010.835/2003-8
	1.352/2015 - 1ª Câmara
	Encerrado

	2003
	Processo 010.374/2004-7
	2.718/2011 - 1ª Câmara
	Encerrado

	2004
	Processo 014.901/2005-0
	3.469/2015 - 1ª Câmara
	Encerrado

	2005
	Processo 021.188/2006-6
	4.733/2012 - 2ª Câmara
	Encerrado

	2006
	Processo 022.574/2007-5
	2.555/2011 - 1ª Câmara
	Encerrado

	2007
	Processo 021.182/2008-9
	-
	Aberto

	2008
	Processo 018.273/2009-1
	2.723/2015 - Plenário
	Aberto

	2009
	Processo 020.959/2010-9
	9.454/2017 - 2ª Câmara
	Aberto

	2010
	Processo 035.103/2011-6
	-
	Aberto

	2011
	Processo 044.177/2012-7
	-
	Aberto

	2013
	Processo 024.687/2014-6
	81/2016 - 1ª Câmara
	Aberto

	2014
	Processo 031.904/2015-7
	6.913/2016 - 1ª Câmara
	Encerrado

	2015
	Processo 008.436/2017-7
	-
	Aberto

	2016
	Processo 013.119/2019-2
	-
	Aberto

	2017
	Processo 013.121/2019-7
	-
	Aberto

Pertinente também registrar que não há processos apensados às presentes contas.
Considerando que o relatório de auditoria anual de contas da CGU contemplou todas as avaliações previstas no anexo IV da DN-TCU 124/2012 e que o órgão de controle interno analisou as principais ações finalísticas de competência do DNIT, o demonstrativo da execução física e financeira e os fatos capazes de comprometer os resultados esperados e alcançados, o presente exame centrará foco nas constatações acima registradas, as quais têm o condão de afetar as gestões sob exame.
Além disso, há questão conexa trazida pelo Acórdão 32/2014-TCU-Plenário (rel. Min. Ana Arraes) , que em seu item 1.8.1.2 determinou que, no âmbito dos processos de contas anuais referentes aos exercícios de 2012 e subsequentes, fossem adotadas medidas "para acompanhar o cumprimento da legislação relativa à conta única e assegurar o encerramento das contas bancárias que não tenham embasamento legal para sua manutenção, nos termos da MP 1.782/1998, atual MP 2.170-36/2001, da IN 4/2004/STN, do inciso IV do art. 1º do Decreto-Lei 1.737/1979, do § 5º do art. 45 do Decreto 93.872/1986" (peça 8) . No caso do DNIT, foi mencionada a conta número 2837015.
Com o fito de otimizar o tempo demandado para o saneamento dos autos, foi realizada requisição eletrônica solicitando informações preliminares necessárias à instrução (peças 11-12) , complementadas por diligência formal (peça 15) , respondida pela autarquia (peça 20) .
Constatação 1.1.1.3 - Desempenho insatisfatório na execução das ações previstas no âmbito da Administração das Hidrovias do Tocantins e Araguaia (Ahitar) 
1.1. A CGU constatou o desempenho insatisfatório na execução das ações relacionadas à atividade fim da Ahitar, qual seja, a manutenção das condições de navegabilidade dos rios Araguaia, Tocantins e das Mortes. A um, porque que os indicadores operacionais (índice de eficácia de dragagem e taxas de utilização da hidrovia, manutenção e custo de manutenção) apresentaram valores nulos em decorrência da não realização de manutenção na hidrovia. E a dois, porque o gasto com servidores representava 85% do custeio total (operacional + administrativo) da Ahitar, dispondo, ainda, de um contrato de mão de obra com 16 empregados terceirizados (peça 4, p. 46-47) .
1.2. A seu turno, a autarquia informou que: 1) os estudos de viabilidade técnica, econômica e ambiental (EVTEA) da hidrovia do Tocantins-Araguaia é objeto do contrato 565/2015-DAQ/DNIT e, conforme nota 1.126/2019-COPAQ/CGGOP/DAQ/DNIT, a execução foi paralisada em 14/3/2019 e a vigência prorrogada para 10/7/2020, haja vista a necessidade de discussões internas e adequações nos procedimentos adotados, além dos ajustes orçamentários/financeiros que vêm sendo promovidos pelo Governo; 2) o EVTEA dos rios Tapajós-Teles Pires é objeto do contrato 566/2015-DAQ/DNIT e, conforme nota 1.158/2019-Ahimor/DNIT, teve sua execução paralisada em 24/9/2018 e sua vigência prorrogada para 10/7/2020 também; 3) no mais, o quadro de pessoal da Ahitar foi reduzido, constituindo-se em dois servidores na sede e um servidor na unidade local de Aruanã-GO, além da contratação de vigilantes, devido à necessidade de gerir o patrimônio; 4) em 2019, o DNIT vem adotando medidas para instaurar o exercício da multimodalidade de transportes, tendo sido proposta a reestruturação das Administrações Hidroviárias, no sentido de incorporá-las às Superintendências Regionais existentes, com o fito de otimizar sua estrutura técnica e administrativa; 5) nesta seara, a Ahitar estaria inserida no contexto das Superintendências Regionais que terão Seção Aquaviária para lidar com assuntos correlatos; e 6) tais alterações dependem de publicação de Decreto Presidencial e o DNIT tem realizado tratativas com a Casa Civil para discutir o tema (peça 20, p. 4-13) .
1.3. Diante das informações prestadas, entende-se que a situação que ensejou a constatação tem sido abordada pelo DNIT, com a contratação dos EVTEA's, a redução do quadro de pessoal e a proposta de incorporação das Administrações Hidroviárias às Superintendências Regionais. De todo modo, é certo que o assunto ainda requer providências futuras por parte do DNIT. Assim, considera-se adequado determinar à autarquia que prossiga com as ações mencionadas e informe as medidas adotadas no próximo processo de prestação de contas anual da entidade.
Constatação 1.2.2.1 - Ausência de uma metodologia de desenvolvimento de software
1.4. A CGU constatou que o DNIT ainda não havia definido uma Metodologia de Desenvolvimento de Software (MDS) para os projetos de desenvolvimento de software e que a ausência de um processo padronizado para produção de sistemas e sua respectiva documentação colocava em risco o trabalho de manutenção posterior dos sistemas e a inserção de novas funcionalidades (peça 4, p. 49-51) .
1.5. A seu turno, a autarquia informou que foi publicada a Portaria-DNIT 925/2015, aprovando o Modelo de Desenvolvimento de Software (peça 12, p. 26 e 43) .
1.6. Em face das medidas adotadas pela autarquia, entende-se que tal situação dispensa maiores análises no âmbito da presente prestação de contas.
Constatação 2.1.1.1 - Falta de normativos internos abordando as prerrogativas e limitações à atuação da auditoria interna
1.7. A CGU constatou que o DNIT ainda não havia publicado um normativo abordando as prerrogativas e limitações à atuação da Auditoria Interna, situação que poderia se tornar um fator de risco e fragilizar os controles da autarquia (peça 4, p. 51-52) .
1.8. A seu turno, a autarquia informou que foi publicada tanto a Portaria-DNIT 1.916/2014, aprovando o Manual de Auditoria Interna, quanto a Resolução-DNIT 31/2018, sancionando o Estatuto da Auditoria Interna (peça 12, p. 16, 39, 41-42 e 44-45) .
1.9. Em face das medidas adotadas pela autarquia, entende-se que tal situação dispensa maiores análises no âmbito da presente prestação de contas.
Constatação 2.1.2.3 - Não avaliação do padrão de qualidade de atendimento da carta de serviços ao cidadão
1.10. A CGU constatou que o DNIT não realizava pesquisa de satisfação periódica junto aos usuários de seus serviços no tocante aos padrões de qualidade de atendimento ao público conforme dispõe o art. 12 do Decreto 6.932/2009 (peça 4, p. 55-57) .
1.11. A seu turno, a autarquia informou que: 1) desde então, o DNIT passou a aferir regularmente o grau de satisfação em relação aos serviços prestados e apresentar o indicador (percentual de reclamações em relação ao total de chamados registrados no Sistema Web da Ouvidoria) nos relatórios de gestão anuais; 2) mudanças normativas sobre o assunto foram realizadas a partir de 2016, com a edição dos Decretos 8.936/2016 e 9.094/2017, este último revogando o Decreto 6.932/2009, bem como da Portaria-CGU 1.864/2016, que instituiu o Programa de Avaliação Cidadã de Serviços e Políticas Públicas (Procid) ; e 3) o último relatório de gestão apresentado (2017) traz informações sobre o relacionamento com a sociedade (seção 6) , incluindo os principais canais de comunicação ofertados e a aferição do grau de satisfação dos cidadãos-usuários (peça 20, p. 2 e 14-23) .
1.12. Em tal contexto, entende-se que a situação sob exame dispensa maiores análises no âmbito da presente prestação de contas.
Constatação 2.1.2.6 - Inconformidade das peças do relatório de gestão
1.13. A CGU constatou ausência, insuficiência e/ou incorreções em várias informações prestadas no relatório de gestão, uma vez que a autarquia não teria procedido ao adequado acompanhamento e controle visando sua adequação aos formatos e conteúdos definidos pelo TCU (peça 4, p. 62-67) .
1.14. A seu turno, a autarquia informou que: 1) não foi implementada nenhuma medida específica; 2) o DNIT segue as instruções da CGU sobre o assunto; e 3) ao fim, a recomendação atinente à constatação foi cancelada pelo próprio órgão de controle interno, o qual enfatizou que a questão será objeto de avaliação nas próximas auditorias anuais de contas (peça 12, p. 29 e 40) .
1.15. De fato, verifica-se que não foram constatados problemas na elaboração do relatório de gestão pelo DNIT nas prestações de contas posteriores, indicando que esta pode ter sido uma ocorrência atípica e restrita ao exercício de 2012. De todo modo, consta informação que o assunto será novamente avaliado pela CGU na auditoria referente ao exercício de 2018. Assim, entende-se que tal situação dispensa maiores análises no âmbito da presente prestação de contas.
Constatação 3.1.1.1 - Falta de normativos abordando atribuições de setores contábeis na análise de prestação de contas do Cartão de Pagamento do Governo Federal (CPGF) 
1.16. A CGU constatou que: 1) o normativo então vigente para regulamentar a adesão e a utilização do CPGF (IS-DNIT 1/2008) não especificava as obrigações e responsabilidades das setoriais de contabilidade do DNIT sobre as responsabilidades de agentes na aprovação de prestações de contas e nas atividades de supervisão na utilização de CPGF; e 2) algumas transações de CPGF realizadas no exercício de 2012 continham possíveis indícios de impropriedades (peça 4, p. 74-77) .
1.17. A seu turno, a autarquia informou que: 1) foi publicada a IS-DNIT 2/2014, disciplinando a prestação de contas de suprimento de fundos movimentados por meio do CPGF; e 2) a CGU, após análise das notas fiscais das transações especificamente questionadas, entendeu que foram sanadas todas as pendências indicadas no relatório de auditoria (peça 12, p. 23-24) .
1.18. Em face das medidas adotadas pela autarquia, entende-se que tal situação dispensa maiores análises no âmbito da presente prestação de contas.
Constatação 4.1.1.1 - Deficiência no gerenciamento dos imóveis de uso especial pertencentes à União e locados de terceiros sob a responsabilidade do DNIT
1.19. A CGU constatou a ausência de medidas efetivas para gerir as informações dos imóveis da União que sob a responsabilidade do DNIT (peça 4, p. 77-81) .
1.20. A seu turno, a autarquia informou que foi publicada a IS-DNIT 3/2014, dispondo sobre os métodos, rotinas e procedimentos relativos à administração patrimonial e gestão de risco dos bens imóveis da União e locados de terceiros sob a responsabilidade da autarquia (peça 12, p. 12) .
1.21. Além do supracitado normativo, verifica-se que também foi publicada a IN-DNIT 3/2016, regulamentando os procedimentos relativos à utilização dos bens imóveis residenciais da União e locados de terceiros sob a responsabilidade da autarquia.
1.22. Questão relacionada ao gerenciamento de imóveis da autarquia também foi tratada no item 1.8.1.4 do Acórdão 81/2016-TCU-Primeira Câmara (rel. Min. Walton Alencar Rodrigues) . Ao instruir tal processo em sede de monitoramento, esta unidade técnica assinalou que o Sistema Integrado de Administração Patrimonial (Siapa) e o Sistema de Gerenciamento dos Imóveis de Uso Especial da União (Spiunet) foram objeto, respectivamente, dos Acórdãos 484/2017 (rel. Min. Benjamin Zymler) e 1.479/2019 (rel. Min. Vital do Rego) , do Plenário, os quais emitiram uma série de determinações e recomendações sobre o assunto.
1.23. Sobreleva registrar notícia constante no Acórdão 1479/2019-TCU-Plenário no sentido de que o Siapa e o Spiunet serão fundidos em um único sistema (SPUnet) e de que as unidades do Ministério da Economia estão envidando esforços intraorganizacionais com o objetivo de promover a integração entre o novo SPUnet, o Siafi e o Siasg, iniciativa premente "ante a absoluta necessidade de implementação de um efetivo controle dos dispêndios atinentes aos imóveis próprios da APF e os por ela locados", cujos trabalhos de integração serão acompanhados pelo Tribunal, nos termos do item 9.3 da referida deliberação.
1.24. Em tal contexto, entende-se que a situação sob exame dispensa maiores análises no âmbito da presente prestação de contas.
Constatação 5.1.1.1 - Não atualização das informações sobre a formação e qualificação dos servidores do DNIT
1.25. A CGU constatou a ausência de medidas efetivas para gerir os registros de dados do sistema de acompanhamento da formação e qualificação dos servidores (peça 4, p. 83-85) .
1.26. A seu turno, a autarquia informou que: 1) encontra-se disponível e em operacionalização o Sistema de Gerenciamento de Recursos Humanos (SGRHU) , destinado à melhoria da gestão dos dados cadastrais dos servidores do DNIT; 2) entretanto, inexiste sistema ou funcionalidade capaz de gerenciar informações sobre a formação e qualificação dos seus servidores; 3) a ação para desenvolver tal sistema ou funcionalidade, além de ser de longa duração, geraria redundância de informações em relação ao SIAPE; 4) é possível monitorar esse tipo de informação a partir de extrações consolidadas do SIAPE; e 5) foi enviado o memorando-circular 1/2014-CGRH/DAF/DNIT solicitando aos servidores a atualização imediata de seus currículos funcionais no sítio SIAPEnet sempre que ocorrerem alterações nas informações, apresentando os documentos comprobatórios à seção de recursos humanos competente, conforme lotação, para juntada na pasta de assentamentos funcionais (peça 12, p. 13-16) .
1.27. Em face das medidas adotadas pela autarquia, entende-se que tal situação dispensa maiores análises no âmbito da presente prestação de contas.
Constatação 5.2.1.1 - Ausência de sistemática de controle nos contratos de terceirização da UJ
1.28. A CGU constatou o uso da terceirização como forma de suprir a deficiência de pessoal para a execução de atividades finalísticas e, mais especificamente, a ausência de medidas efetivas no controle de registro de terceirizados (peça 4, p. 86-88) .
1.29. A seu turno, a autarquia informou que: 1) conforme o ofício-circular 268/2009 da CGU, envia informações ao órgão de controle interno acerca dos contratos de terceirização de mão de obra a cada quatro meses; 2) em decorrência da constatação, foi desenvolvido o Sistema de Registro de Pessoas (SRP) ; 3) por meio da Portaria-DNIT 2.170/2016, foi designada comissão com a finalidade de promover a atualização dos dados cadastrais dos terceirizados da autarquia no referido SRP; e 4) ao fim, as recomendações atinentes à constatação foram canceladas pelo órgão de controle interno, o qual enfatizou que a questão será objeto de avaliação nas próximas auditorias anuais de contas (peça 12, p. 18-23, 40 e 46-57) .
1.30. De fato, a questão envolvendo a deficiência do quantitativo de servidores e a terceirização das atividades finalísticas, não só do DNIT, mas de toda a Administração Pública Federal, é complexa e vem sendo discutida de longa data.
1.31. O contexto histórico pode ser iniciado mencionando-se o Acórdão 1520/2006-TCU-Plenário (rel. Min. Marcos Vilaça) , por meio do qual o Tribunal tomou ciência da proposta oferecida pelo então Ministério do Planejamento, Orçamento e Gestão (MPOG) para diminuir gradualmente, entre os anos de 2006 e 2010, a terceirização irregular de postos de trabalho na Administração Pública Federal direta, autárquica e fundacional, mediante a substituição dos terceirizados por servidores concursados.
1.32. Em sede de monitoramento, por meio do Acórdão 2681/2011-TCU-Plenário (rel. Min. José Mucio) , o Tribunal prorrogou até 31/12/2012 o prazo para que órgãos e entidades da Administração Pública Federal direta, autárquica e fundacional apresentassem ao Tribunal o resultado final do processo de substituição de terceirizados irregulares.
1.33. Posteriormente, por meio do Acórdão 109/2012-TCU-Plenário (rel. Min. Raimundo Carreiro) , o Tribunal deliberou acerca de auditoria realizada no DNIT com o objetivo de averiguar contratos de terceirização de mão de obra e descentralizações orçamentárias. Em consequência, o TCU determinou que a autarquia adotasse as providências cabíveis para sanar as irregularidades e falhas nos contratos de terceirização e consultoria.
1.34. Em sede de monitoramento, por meio do Acórdão 1951/2013-TCU-Plenário (rel. Min. Raimundo Carreiro) , o Tribunal considerou cumprida a referida determinação.
1.35. Matéria conexa foi novamente debatida pelo Tribunal por meio do Acórdão 3448/2012-TCU-Plenário (rel. Min. Weder de Oliveira) , o qual versou sobre auditoria com o objetivo de avaliar a gestão de obras públicas, examinando os principais aspectos relacionados às fases de implementação de projetos de engenharia. Levando em consideração o supracitado Acórdão 109/2012-TCU-Plenário, dentre outros, foi determinado à autarquia que informasse sobre a implementação das medidas relacionadas no documento intitulado `Proposta de solução estruturada para achados de auditoria operacional', dentre os quais achados concernentes à gestão de pessoas, elaborado em resposta ao relatório preliminar e que refletia o compromisso da administração do DNIT em responder com medidas concretas aos diagnósticos e oportunidades de melhoria consubstanciados na auditoria.
1.36. Em sede de monitoramento, por meio do Acórdão 2397/2013-TCU-Plenário (rel. Min. Weder de Oliveira) , o Tribunal considerou cumprida a determinação. Consta no relatório da referida deliberação que `no que concerne à gestão de pessoas, teve início concurso público para provimento de 1200 cargos, definição de programa de formação e a elaboração de plano de capacitação, para lidar com as novas demandas necessárias à implantação dos projetos identificados e aprovados'.
1.37. O assunto também foi objeto das prestações de contas de 2013 (TC Processo 024.687/2014-6) e 2014 (TC Processo 031.904/2015-7) , já julgadas pelo Tribunal. Veja-se a análise efetuada na instrução que subsidiou o Acórdão 6913/2016-TCU-Primeira Câmara (rel. Min. Walton Alencar Rodrigues) , que julgou as contas anuais do DNIT relativas ao exercício de 2014:
114. Com vistas a dar cumprimento ao Acórdão 2681/2011-TCU-Plenário (Ministro Relator José Múcio Monteiro) , que definiu o dia 31/12/2012 como prazo final para a substituição dos empregados terceirizados em desacordo com o Decreto 2.271/1997, o Ministério do Planejamento, Orçamento e Gestão autorizou, em 2012, a realização de concurso público para o provimento de 1.051 vagas no Dnit.
115. A Autarquia editou a Portaria/DG 1.064/2013 retificada pela Portaria 1.165/2013, de 20/11/2013, a qual contém a relação dos terceirizados dispensados e a serem dispensados em função da substituição. Esta portaria indicou um total de 665 a serem dispensados no prazo de 360 dias a contar da sua publicação.
116. A CGU verificou que os contratos de prestação de serviços foram encerrados, à exceção daqueles que tiveram a prorrogação autorizada por meio de Aditivo ao Termo de Conciliação Judicial - TCJ - firmado entre a União e o Ministério Público do Trabalho. Nesse contexto, o Dnit salientou que foram dispensados 665 terceirizados (peça 5, p. 106) , substituídos por servidores aprovados no último concurso, sendo que o prazo final estipulado pela Portaria 442/2015 foi 22 de maio de 2015, data do termino da validade do último concurso.
117. O Dnit se manifestou no sentido de que tem envidado esforços visando a uma substituição gradual dos terceirizados, de forma a não impactar negativamente suas atividades. Foi mencionada uma minuta de Termo de Ajuste de Conduta (TAC) , a ser firmado com o Ministério Público do Trabalho para a fixação dos prazos e condições para a substituição da totalidade dos terceirizados. 
118. Duas outras medidas citadas pelo Dnit no Relatório de Auditoria foram: um encaminhamento ao MPOG, no primeiro semestre de 2014, de um pedido de nomeação excepcional para 124 cargos vagos da Autarquia (número máximo de excedentes de aprovados no concurso de 2012) , e um pedido de novo concurso público para o provimento de mais 1.131 cargos efetivos, a ser realizado no ano de 2015, ao término da validade do certame em vigor.
119. (...) A justificativa utilizada pela Unidade Jurisdicionada (peça 1, p. 844) para o não cumprimento do prazo estabelecido pelo Acórdão 2681/2011-TCU-Plenário é o restrito quadro de servidores efetivos destinados ao exercício das atividades administrativas e a alta rotatividade de efetivos. Alega não possuir a competência necessária para proceder, além das medidas já propostas, à ampliação do seu quadro de pessoal de forma a suprir as carências que seriam causadas pela dispensa dos trabalhadores terceirizados.
1.38. Ao fim, reconhecendo ser de grande complexidade a gestão de pessoal no serviço público, foi proposta apenas ciência da situação à autarquia, o que foi acatado pela supracitada deliberação, conforme item 1.8.2.c do Acórdão 6913/2016-TCU-Primeira Câmara.
1.39. Compulsando os autos da última prestação de contas autuada, referente ao exercício de 2017 (TC Processo 013.121/2019-7) , verifica-se que, na realidade, a questão da deficiência do quantitativo de servidores ainda é bastante sensível para o DNIT. Eis o que consta no seu relatório de gestão de 2017:
O quadro aprovado, em conformidade com os artigos 2º e 4º da Lei nº 11.171, de 02/09/2005, é composto de 4.740 cargos, sendo que hoje, em razão da extinção de alguns cargos do Plano Especial de Cargos do DNIT bem como aposentadorias e falecimentos, perfaz um total de 4.397 cargos. Em 31/12/2017, o efetivo de servidores foi contabilizado em 2.590, o que representa 58% da força de trabalho, o que se mostra insuficiente para cumprimento de sua missão. Existem, portanto, mais de 1.800 cargos vagos. Com este cenário pode-se inferir que o quadro de pessoal do DNIT não está adequado às suas necessidades, em face sua missão estratégica definida por "implementar a política de infraestrutura de transportes contribuindo para o desenvolvimento sustentável do país". Dito isso, apesar dos concursos já realizados, ainda urge a necessidade de recomposição do quadro de pessoal do DNIT, visando reduzir a fragilidade institucional desta Autarquia, envolvendo entre outras questões a falta de quadros técnicos, em quantidade e qualidade, compatíveis com suas competências regimentais. Nesse sentido, o DNIT tem efetuado gestões junto ao MTPA no sentido de viabilizar junto ao MPOG a autorização para a realização de concurso público para os exercícios seguintes, estando ainda no aguardo das respectivas autorizações. (TC Processo 013.121/2019-7, peça 1, p. 814) 
1.40. Como se vê, no ano de 2017 a autarquia ainda relatou uma série de fragilidades institucionais relacionadas à deficiência do quantitativo de servidores e à terceirização das atividades finalísticas. Assim, é bastante provável que o TCU volte a se debruçar sobre o problema, o qual ainda não está solucionado no âmbito do DNIT. Entretanto, no que interessa ao deslinde das presentes contas, considera-se suficiente o esforço pretérito de fiscalização já despendido pelo TCU, de modo que o assunto dispensa maior análise nestes autos acerca da gestão de 2012.
Constatação 6.1.1.1 - Precariedade no controle e fiscalização dos convênios para construção de terminais fluviais
1.41. A CGU constatou a fragilidade na fiscalização e na análise das prestações de contas de convênios relativos a obras de construção de terminais hidroviários (peça 4, p. 88-91) .
1.42. A seu turno, a autarquia informou que: 1) adotou política no sentido de priorizar a formação de quadro próprio de pessoal, em substituição à contratação excessiva de mão de obra terceirizada; 2) houve a alocação de servidores para o desempenho das atividades abordadas na constatação em comento; e 3) ao fim, a recomendação atinente à constatação foi cancelada pelo próprio órgão de controle interno, o qual enfatizou que a questão será objeto de avaliação nas próximas auditorias anuais de contas (peça 12, p. 18-23, 40 e 46-57) .
1.43. Em tal contexto, entende-se que a situação sob exame dispensa maiores análises no âmbito da presente prestação de contas.
Item 1.8.1.2 do Acórdão 32/2014-TCU-Plenário - Encerramento da conta 2837015
1.44. O TC Processo 016.774/2010-8 versou sobre auditoria com o fito de verificar eventual existência de contas bancárias irregulares cujos titulares fossem órgãos e entidades do Poder Executivo Federal. Por meio do Acórdão 661/2011-TCU-Plenário (rel. Min. Ubiratan Aguiar) , esta Corte emitiu várias determinações às suas unidades jurisdicionadas. Posteriormente, em sede de monitoramento, foi prolatado o Acórdão 32/2014-TCU-Plenário (rel. Min. Ana Arraes) , que, por sua vez, determinou o encerramento das contas bancárias relacionadas no quadro 1 da peça 165 daqueles autos, tendo sido listada, no caso específico do DNIT, a conta número 2837015 (peça 8) .
1.45. A seu turno, a autarquia informou que se trata de conta vinculada ao contrato 48/2004, com saldo no valor de R$ 45.679,94, e que está em curso medidas para regularização e recuperação dos créditos por meio do processo 00688.000902/2016-30, ajuizado na Câmara de Conciliação e Arbitragem da Administração Federal (peça 12, p. 1 e 5-6) .
1.46. Diante das informações prestadas, entende-se que tal situação, embora ainda requeira providências por parte do DNIT, não tem o condão de impactar as presentes contas, tanto por se tratar de apenas uma conta, quanto pelo módico valor envolvido. De todo modo, considera-se adequado determinar à autarquia que prossiga com as ações tendentes ao encerramento da conta 2837015 e informe as medidas adotadas no próximo processo de prestação de contas anual da entidade.
CONCLUSÃO
Nesta instrução, foi analisada a prestação de contas do DNIT referente ao exercício de 2012. Não há processos apensados às presentes contas. De outra banda, o Acórdão 32/2014-TCU-Plenário trouxe questão conexa no sentido de verificar as providências adotadas para dar cumprimento à legislação relativa à conta única e assegurar o encerramento das contas bancárias que não tenham embasamento legal para sua manutenção.
No mais importante, a presente instrução tomou como base o relatório de auditoria de gestão da CGU, que contemplou todas as avaliações previstas no anexo IV da DN-TCU 124/2012. O órgão de controle apontou um total de 11 constatações, com suas correspondentes recomendações.
Como resultado da presente análise, entende-se que a maioria das constatações efetuadas pela CGU naquele exercício possuía natureza eminentemente formal, sem impacto no mérito das gestões sob exame. Umas foram posteriormente canceladas pelo próprio controle interno (2.1.2.6, 5.2.1.1 e 6.1.1.1) ; outras resolvidas com o uso de sistemas e a elaboração de normativos internos (1.2.2.1, 2.1.1.1, 3.1.1.1, 4.1.1.1, 5.1.1.1 e 5.2.1.1) ; algumas foram impactadas pela mudança no contexto regulamentar ou jurisprudencial (2.1.2.3 e 4.1.1.1) .
Enfim, considera-se adequado determinar à autarquia que prossiga com as ações referentes à Ahitar (parágrafo 12) e ao encerramento da conta 2837015 (parágrafo 22) , informando as medidas adotadas no próximo processo de prestação de contas anual da entidade, bem como juntar cópia da deliberação que vier a ser proferida ao TC Processo 013.121/2019-7 (prestação de contas do exercício de 2017 do DNIT) , para análise conjunta da constatação relacionada à deficiência do quantitativo de servidores e à terceirização das atividades finalísticas (parágrafo 20) .
PROPOSTA DE ENCAMINHAMENTO
Ante o exposto, submetem-se os autos à consideração superior, propondo:
1.47. julgar regulares as contas dos gestores listados no rol de responsáveis do exercício de 2012, com fundamento nos arts. 1º, inciso I, 16, inciso I, 17 e 23, inciso I, da Lei 8.443/1992;
1.48. juntar cópia da deliberação que vier a ser proferida ao TC Processo 013.121/2019-7, que trata da prestação de contas do exercício de 2017 da unidade jurisdicionada;
1.49. com fulcro no art. 250, inciso II, do Regimento Interno do TCU, determinar ao Departamento Nacional de Infraestrutura de Transportes que:
1.49.1. prossiga com as ações tendentes ao deslinde dos contratos 565 e 566/2015;
1.49.2. prossiga com as ações tendentes ao encerramento da conta bancária número 2837015;
1.49.3. preste informação destacada no relatório de gestão das próximas contas anuais sobre as medidas adotadas em relação aos precitados itens;
1.50. dar ciência do acórdão que vier a ser proferido aos responsáveis, à unidade jurisdicionada, à Controladoria-Geral da União e à Diretoria de Auditoria e Contas Anuais deste TCU, para os fins cabíveis, destacando que o relatório e o voto que fundamentam a deliberação podem ser acessados por meio do endereço eletrônico www.tcu.gov.br/acordaos e que, caso tenham interesse, o Tribunal pode encaminhar-lhes cópia desses documentos;
1.51. arquivar os autos, com base no art. 169, inciso III, do Regimento Interno do TCU."  (Grifos no original) 
3.	O Ministério Público junto ao Tribunal de Contas da União (MP/TCU) , em parecer da lavra do Subprocurador-Geral Paulo Soares Bugarin, peça 23, manifestou-se "de acordo com a proposta formulada à peça 21, no sentido de julgar regulares as contas dos responsáveis, dando-lhes quitação plena, nos termos dos arts. 1º, I, 16, I, e 17 da Lei nº 8.443/92".
4.	É o relatório.

não há

Subprocurador-Geral Paulo Soares Bugarin.

PRESTAÇÃO DE CONTAS ORDINÁRIAS. DEPARTAMENTO NACIONAL DE INFRAESTRUTURA DE TRANSPORTES. EXERCÍCIO DE 2012. EXATIDÃO DOS DEMONSTRATIVOS CONTÁBEIS. LEGALIDADE E LEGITIMIDADE DAS GESTÕES DOS RESPONÁVEIS. CONTAS REGULARES. QUITAÇÃO PLENA. DETERMINAÇÕES. ARQUIVAMENTO.

PRESTAÇÃO DE CONTAS (PC)

Secretaria de Fiscalização de Infraestrutura Rodoviária e de Aviação Civil (SeinfraRod).

Registro, inicialmente, que relato o presente processo por força do art. 152 do Regimento Interno do Tribunal de Contas da União - RI/TCU.	
Conforme assentado no relatório precedente, trata-se de prestação de contas anuais do Departamento Nacional de Infraestrutura de Transportes (DNIT) , relativas ao exercício de 2012.
A Secretaria de Fiscalização de Infraestrutura Rodoviária e de Aviação Civil (SeinfraRodoviaAviação) , às peças 21 e 22, após exame dos autos, propôs julgar regulares as contas, dar quitação plena aos responsáveis e fixar determinações ao DNIT, no que foi integralmente acompanhada pelo Ministério Público junto ao TCU, conforme parecer à peça 23, da lavra do Subprocurador-Geral Paulo Soares Bugarin. 
Razão assiste à unidade instrutiva e ao Parquet. Vejamos. 
As peças que compõem o presente processo, organizadas na forma prescrita na Resolução   TCU 234/2010 e na Instrução Normativa TCU 63/2010, denotam ser regulares as contas prestadas, na medida em que evidenciam, nos termos do art. 16, inciso I, da Lei 8.443/92 e do art. 207, caput, do Regimento Interno, a exatidão dos demonstrativos contábeis, a legalidade e a legitimidade das gestões das autoridades e dos servidores arrolados no rol de responsáveis.
O Relatório de Auditoria apresentado pela Controladoria-Geral da União (CGU) a respeito das presentes contas, peça 4, apontou as seguintes constatações, sintetizadas na instrução à peça 21:
a - Desempenho insatisfatório na execução das ações previstas no âmbito da Administração das Hidrovias do Tocantins e Araguaia (Ahitar) ;
b - Ausência de uma metodologia de desenvolvimento de software para a UJ; 
c - Falta de normativos internos abordando as prerrogativas e limitações à atuação da auditoria interna;
d - Não avaliação do padrão de qualidade de atendimento da carta de serviços ao cidadão
e - Inconformidade das peças do relatório de gestão;
f - Falta de normativos internos abordando atribuições de setores contábeis na análise de prestação de contas do Cartão de Pagamento do Governo Federal (CPGF) ;
g - Deficiência no gerenciamento dos imóveis de uso especial pertencentes à União e locados de terceiros sob a responsabilidade do DNIT;
h - Não atualização das informações sobre a formação e qualificação dos servidores do DNIT;
i - Ausência de sistemática de controle nos contratos de terceirização da UJ; e
j - Precariedade no controle e fiscalização dos convênios para construção de terminais fluviais.
Anuo às conclusões exaradas pela unidade técnica no sentido de que as constatações em referência não impactam no mérito das contas prestadas. Com efeito, conforme evidenciado pela SeinfraRodoviaAviação, "Umas foram posteriormente canceladas pelo próprio controle interno ('e', 'i' e 'j') ; outras resolvidas com o uso de sistemas e a elaboração de normativos internos ('b', 'c', 'f', 'g', 'h' e 'i') ; algumas foram impactadas pela mudança no contexto regulamentar ou jurisprudencial ('d' e 'g') ". 
Desse modo, inexistindo irregularidade ou impropriedade a macular o mérito das contas, estas devem ser julgadas regulares, dando-se quitação plena aos responsáveis. 
Ademais, a fixação das determinações propostas pela unidade técnica também deve ser acatada.
As medidas sugeridas visam a que o DNIT prossiga com as ações tendentes ao deslinde dos Contratos 565 e 566/2015 (ambos celebrados entre o DNIT e o Consórcio R. Peotta, Hidrotopo, Enefer.) e com as ações tendentes ao encerramento da conta bancária número 2837015; e que preste informação destacada no relatório de gestão das próximas contas anuais sobre a implementação dessas medidas.
Verificou-se que a CGU constatou, em seu Relatório de Auditoria (peça 4) , desempenho insatisfatório na execução das ações previstas no âmbito da Administração das Hidrovias do Tocantins e Araguaia (Ahitar) . Em resposta, o DNIT informou que estão em vigência, até 10/7/2020, os Contratos 565 e 566/2015, que têm por objeto, respectivamente, Estudos de Viabilidade Técnica, Econômica e Ambiental (EVTEA) da Hidrovia do Tocantins-Araguaia, e EVTEA dos Rios Tapajos/Teles Pires.
Considerando, portanto, que os contratos vigerão até 10/7/2020, afigura-se pertinente a proposta da UT no sentido de se determinar ao DNIT que prossiga com as medidas necessárias à execução dos contratos 565 e 566/2015 e que posteriormente informe a esta Casa o cumprimento das medidas.  
Quanto ao encerramento da conta 2837015 (aberta no Banco do Brasil) , destaco que o   Acórdão 32/2014-TCU-Plenário (rel. Min. Ana Arraes) determinou o encerramento de contas bancárias irregulares, tendo aquela conta, de titularidade do DNIT, sido listada dentre aquelas que deveriam ser encerradas.  
Por seu turno, o DNIT, à peça 12, informou que a referida conta é vinculada ao Contrato 48/2004, tendo saldo no valor de R$ 45.679,94, e que "Já foram tomadas medidas para regularização do saldo por processo ajuizado na Câmara de Conciliação e Arbitragem da Administração Federal, Processo nº 00688.000902/2016- 30 para recuperação dos créditos" (peça 12, p. 5) .
Segue-se, portanto, que o encerramento da referida da conta 2837015 deve ser efetivamente providenciado pelo DNIT, sendo cabível a fixação de determinação nesse sentido, conforme proposto pela unidade técnica, devendo a autarquia informar ao Tribunal, em tópico específico dos relatórios de gestão das contas anuais dos próximos exercícios, o cumprimento da medida imposta pelo Colegiado.
  Ante o exposto, acolho a proposta da SeinfraRodoviAviação e o parecer do Ministério Público junto ao TCU, os quais integram as presentes razões de decidir, e voto no sentido de que seja adotado o Acórdão que ora submeto a este Colegiado.
TCU, Sala das Sessões Ministro Luciano Brandão Alves de Souza, em 25 de agosto de 2020.
RAIMUNDO CARREIRO 
Relator